臺灣板橋地方法院民事判決　　　　　　　 96年度訴字第914號
原　　　告　丙○○
訴訟代理人　沈明欣律師
被　　　告　乙○○
訴訟代理人　成介之律師
複?代理人　甲○○
上列當事人間請求侵權行為損害賠償事件，本院於民國96年11月
27日言詞辯論終結，判決如下：
    主  文
原告之訴及其假執行之聲請均駁回。
訴訟費用由原告負擔。
    事實及理由
壹、程序方面：按應受判決事項之聲明，於請求金錢賠償損害之
    訴，原告得在訴訟標的及其原因事實範圍內，僅表明其全部
    請求之最低金額，而於第一審言詞辯論終結前補充其聲明。
    其未補充者，審判長應告以得為補充，民事訴訟法第244 條
    第4 項定有明文。本件原告起訴時，雖表明其請求之金額為
    新臺幣（下同）100 萬元，如嗣原告認精神痛苦加劇，僅請
    求上開金額尚不足以慰藉，則將再追加請求被告賠償，原告
    目前暫先保留請求之權利等語（本院卷第2 頁），惟於本院
    民國96年11月27日言詞辯論期日時，經審判長告以得為補充
    後，原告則表示全部只請求100 萬元（本院卷第100 頁），
    堪認本件原告起訴請求之範圍，即以此為限，合先敘明。
貳、實體方面：
一、本件原告起訴主張：
    (一)緣兩造係於61年間在越南結婚，65年間回台定居，育有一
      子一女，嗣原告於79年間前往越南經商，因在越南違反外
      國人不得經營不動產之限制而遭越南限制出境多年，直至
      甫近才得返國。詎料，被告明知原告身處越南，亦知原告
      在聯絡之聯絡方式及通訊住址，竟刻意隱瞞上開事實，向
      法院謊稱不知原告行蹤，先於83年間以原告不履行同居義
      務為由，向臺灣士林地方法院訴請履行同居義務，嗣於85
      年間復以原告對其惡意遺棄為由，向同院訴請裁判離婚，
      經該院以85年度婚字第39號判准離婚。原告當時並未接獲
      任何開庭通知，以致於無法到庭或以書狀提出答辯，直至
      返國後方知上情。按不法侵害他人之身體、健康、名譽、
      自由、信用、隱私、貞操，或不法侵害其他人格法益而情
      節重大者，被害人雖非財產上之損害，亦得請求賠償相當
      之金額。此規定於不法侵害他人基於父、母、子、女或配
      偶關係之身份法益而情節重大者，準用之，民法第195 條
      第1 項前段、第3 項定有明文。原告本可擁有完整美滿之
      家庭及婚姻，今被告竟以向法院隱瞞原告行蹤而訴訟裁判
      離婚之非法方式，致原告妻離子散，晚年不勝欷噓，顯有
      侵權行為之故意。核被告所為，顯已侵害原告基於配偶關
      係所得享有之身分法益，且其情節重大，爰依上開規定及
      民法第184 條第1 項前段，請求被告賠償100 萬元，以資
      精神上之慰藉。
    (二)對被告抗辯所為陳述：
      1.被告雖否認知悉原告所在，惟依原證二被告之妹妹日前
        寫給被告之信件中，曾提及「…照一般法律來說，你去
        報案之後，可能還是要等他本人回來（指：從越南返回
        臺灣）當庭受審才可離婚…」等語，可知被告在向法院
        訴訟離婚時，對於原告人在越南乙事知之甚詳。次由原
        證三之戶籍登記申請書，亦可知被告已經知道原告人在
        國外。此外，原告在越南停留期間，即暫居在被告母親
        姚良之戶籍住所，此有被告之戶籍謄本、以越南文書寫
        之延長簽證申請書及經駐臺北越南經濟文化辦事處人員
        翻譯後之中文版本在卷可憑，從而，被告對於原告身處
        越南乙節，斷無可能不知情。是被告前揭所辯並不可採
        。
      2.被告雖另提出時效抗辯，然而，兩造間之離婚判決固於
        85年間即已判決確定，但不表示原告於當時即已知悉有
        損害及賠償義務人為被告，被告應就原告自知悉時起已
        逾2 年負舉證責任，否則其主張本件原告之請求權已逾
        2 年短期時效即無可採。次按侵權行為如有繼續狀態，
        在狀態繼續中，其時效應仍未消滅。本件自離婚判決確
        定時起至原告提起本件訴訟時止雖已逾10年，然被告行
        為侵害原告基於配偶關係之身分法益，自85年離婚判決
        確定時起，即持續存在中，故原告所得行使之請求權時
        效，自應未消滅。
    (三)爰聲明：
      1.被告應給付原告100 萬元，及自起訴狀繕本送達翌日起
        至清償日止按年息百分之5 計算之利息。
      2.原告願供擔保，請准宣告假執行。
二、被告則以下列各語置辯：
    (一)被告否認於訴請離婚時明知原告所在而刻意隱瞞：
      1.原告當初離家，並無得到被告同意，顯係惡意遺棄被告
        ，被告方提離婚訴訟，此項訴訟行為皆係依法進行，並
        無違誤，該案承審法官既知原告不在國內，亦有依職權
        調閱原告出入境資料，並因此依法進行各項程序，如原
        告仍有意見，應於知悉再審事由後30日內對該確定判決
        另提再審之訴。原告逾期未予提出，可知其對該判決之
        程序與實體皆無爭執，自不得事後又主張被告有侵權行
        為。
      2.原告雖提出原證二信件為證，然在被告收到此信之前，
        上開離婚訴訟即已終結，況該信內容所謂「等他本人回
        來當庭受審」，亦僅為被告妹妹個人意見，其並不知該
        離婚訴訟之進度，並非表示被告於訴訟程序中已知悉原
        告當時在越南。
    (二)被告係依法提起離婚訴訟，並無任何侵害原告人格法益之
      故意或過失。
    (三)原告雖主張其基於配偶關係之身分法益被侵害，但該配偶
      關係之所以喪失，乃因民事判決之結果，非因被告起訴或
      其他訴訟中之行為所致，故其間並無因果關係。況且，兩
      造間目前處於離婚狀態，及子女與原告關係不佳，皆為原
      告自己未盡父親責任所致。
    (四)原告既於起訴狀主張其係於返還後始知悉本件事實，是以
      ，至原告起訴時止，業已超過2 年。且兩造之離婚判決於
      85年間即已確定，被告亦於85年9 月4 日辦妥離婚登記，
      此至原告起訴時止，早已超過10年，亦無所謂繼續性的問
      題，故原告因侵權行為所生之損害賠償請求權時效業已完
      成，爰主張時效抗辯。
    (五)綜上，原告請求精神上之損害賠償，並無所據，爰聲明：
      1.原告之訴駁回。
      2.若受不利判決，請准宣告供擔保免為假執行。
三、按因故意或過失，不法侵害他人之權利者，負損害賠償責任
    。故意以背於善良風俗之方法，加損害於他人者亦同，民法
    第184 條第1 項定有明文。該條第1 項前段規定以「權利之
    侵害」為侵權行為要件之一，故有謂非侵害既存法律體系所
    明認之「權利」，不構成侵權行為（最高法院55年台上字第
    2053號判例參照）。本件原告既係依據民法第184 條第1 項
    前段而為請求（本院卷第27、100 頁），自應舉證證明其有
    何「權利」受到侵害，其既僅有主張其「基於配偶關係之身
    分法益」遭到侵害，而未證明其「權利」遭受侵害，即與該
    條項前段所定侵權行為之構成要件不符，所請自屬無據。其
    次，原告雖又主張依據民法第195 條第1 、3 項而為請求，
    惟按我國民法關於「一般侵權行為」之成立要件，係規定於
    民法第184 條，與此相對者為「特別侵權行為」，並於同法
    第185 條至191 條之3 定有規範。至於同法第192 至196 條
    等條文，則係就侵權行為各個效力（賠償方法及範圍）部分
    為規定，並非請求權依據。換言之，侵權行為之成立與否，
    仍應視是否合於同法第184 條或第185 條至191 條之3 等規
    定之構成要件為斷，倘與該等規定之構成要件不符，即不成
    立侵權行為，自亦無同法第192 至196 條規定之適用餘地。
    本件原告既僅依民法第184 條第1 項前段而為請求，原告又
    無法證明被告所為符合該條項前段所規定之構成要件，即不
    成立侵權行為，亦無同法第195 條第1 、3 項之適用。從而
    ，原告另依民法第195 條第1 、3 項而為獨立請求，於法無
    據。
四、綜上，原告依侵權行為之法律關係，請求被告應給付其100
    萬元，及自起訴狀繕本送達翌日起至清償日止按年息百分之
    5 計算之利息，為無理由，不應准許。原告之訴既無理由，
    其假執行之聲請亦失所附麗，應併予駁回之。
五、本件因事證已臻明確，兩造其餘攻擊、防禦方法及所為之立
    證（按指原告主張被告有侵權行為之故意且具有相當因果關
    係等情是否可採，及被告所提時效抗辯有無理由），核與判
    決之結果不生若何影響，無庸再逐一予以論究，合併敘明。
據上論結，本件原告之訴為無理由，依民事訴訟法第78條，判決
如主文。
中　　華　　民　　國　　96　　年　　12　　月　　18　　日
                  民事第二庭?審判長法　官　蕭胤瑮
                  ?????????法?官?程怡怡
                  ?????????法?官?楊明佳
以上正本係照原本作成
如對本判決上訴，須於判決送達後20日內向本院提出上訴狀
中　　華　　民　　國　　96　　年　　12　　月　　18　　日
  ???                    ??    書記官　楊璧華
